臺灣臺南地方法院刑事裁定
109年度聲更一字第6號
聲  請  人  臺灣臺南地方檢察署檢察官
被      告  黃錦享




            楊繼祖



共      同
選任辯護人  黃厚誠律師
            莊承融律師

上列聲請人因被告等違反證券交易法等案件，聲請單獨宣告沒收
犯罪所得（109年度執聲沒字第59號），本院裁定後，經臺灣高
等法院臺南分院第一次撤銷發回更審，本院裁定如下：
    主  文
聲請駁回。
    理  由
一、檢察官的聲請與主張
　1.聲請事項：
　　①被告黃錦享、楊繼祖前因為違反證券交易法案件，經最高
      法院判處罪刑確定（104年度台上字第3215號，以下簡稱
      原案）。
　　②原案的第二審法院（臺灣高等法院臺南分院）在102年度金
      上重訴字第114號刑事判決中說明：依93年4月28日修正的
      證券交易法第171條第6項規定，違反證券交易法第171條
      第1項或第2項犯罪行為的犯罪所得，必須先發還被害人、
      第三人或應負責的損害賠償金額後，若還有屬於犯人所有
      的剩餘金額才可加以沒收。而被告黃錦享、楊繼祖雖然有
      犯罪所得，但因為對被害人應賠償的金額尚未確定，也尚
      未發還，因而無法確定是否仍有餘額，所以不在原案的判
      決裡宣告沒收，「此部分應待被告應負之損害賠償金額確
      定後，再由檢察官向法院聲請宣告沒收餘額」。
　　③經過計算，並扣除被告們與被害人已確定的賠償數額，被
      告黃錦享應沒收的犯罪所得是新臺幣（下同）1億5418萬4
      000元；被告楊繼祖應沒收之犯罪所得金額為670萬4000元
      （聲請書誤寫為667萬2000元）。因此聲請將被告們的上
      述犯罪所得單獨宣告沒收。
　2.法律上的意見：
　　①本案應否適用刑事訴訟法第455之37條規定審理：
　　　刑事訴訟法第455條之12以下的「參與」沒收程序，是針
      對「非案件當事人，但財產可能被沒收之第三人」，這從
      同法第455條之12條第1項、第455條之13、之14、之17至3
      6的內容，都把「第三人」與「當事人（被吿）」加以區
      隔就可以明白。因此本件不需要適用刑事訴訟法第455之3
      7條的規定進行審理。
　　②本案是否屬於刑法第40條第3項所規定情形：
　　  ⑴本案的被告二人，在原案判決認定成立犯罪的過程中，
        有因犯罪而獲得不法利益，已是確認的事實。根據新法
        「澈底剝奪犯罪所得」的精神，他們原本即不應該再保
        有犯罪所得。
　　  ⑵原案的第二審判決，也提到這部分應該在被告應負的損
        害賠償金額確定後，再由檢察官向法院聲請宣告沒收餘
        額。所以檢察官是依照原案最後事實審的指示聲請專科
        沒收。
　　  ⑶學者也認為：我國沒收新法沒有如德國法般有事後沒收
        命令的規定，但基於新法已不認為沒收屬於從刑而變成
        獨立的法律效果，所以不必然附隨在裁判裡宣告沒收，
        再考慮到被告需要沒收的對象可能有「已經不能執行」
        或「執行不足」等現實考量。所以認為本案判決已經確
        定，無法再次起訴被告一併要求法院宣告沒收其餘財產
        時，構成刑法第40條第3項所規定「法律上原因未能追
        訴犯罪行為人之犯罪或判決有罪者」的要件，允許另行
        聲請單獨宣告沒收（以下簡稱肯定說）。

二、被告方面的主張：
  1.聲明事項：
　  請求駁回檢察官的聲請。
  2.法律上的意見：
　　①本案應否適用刑事訴訟法第455之37條規定審理：
　　　單獨宣告沒收程序，依刑事訴訟法第455條之37的規定，
      應準用第三人參與沒收程序。也就是說，在單獨宣告沒收
      程序中，被告應享有刑事訴訟法第455條之17、同條之20-
      24所規定獲得訴訟資訊進度、在場並取得訴訟資料、委任
      代理人、聲請調查證據以及參與辯論的訴訟上權利。
　　②本案是否屬於刑法第40條第3項所規定情形：
　　　⑴104年12月30日修正增訂刑法第40條第3項時，法務部的
        立法說明所提及能適用情形，分別是：犯罪行為人死亡
        、逃匿、不明；刑法第19條等事由受不起訴處分或不受
        理、免訴、無罪判決；停止審判及免刑判決等情形。可
        見於犯罪行為人無法追訴或追訴後無法判決有罪時，才
        能適用此一規定單獨宣告沒收。被告之犯罪行為已被追
        訴並經判決有罪，並非刑法第40條第3項所規範的情形
        。
　　　⑵也有學者認為：「沒收新制下，並沒有容許判決時未宣
        告沒收之犯罪所得，有事後單獨聲請沒收的法律管道。
        『事後聲請沒收發還後之餘額』，這在立法論上可以討論
        是否引進，現行法解釋論上則是不通死巷，至少刑法第
        40條不存在這樣的規範涵攝（適用）空間」（以下簡稱
        否定說）。
　　　⑶新制的沒收處分，已經類似於刑罰，理應依刑法第1條罪
        刑法定的精神，禁止類推適用或擴張解釋。因此檢察官
        聲請依據刑法第40條第3項的規定單獨宣告沒收被告們
        的財產，於法無據。
　　　　
三、本院的決定
  1.本案應準用第三人參與沒收程序獨任審理：
　　①刑事訴訟法第455之37規定「本編關於第三人參與沒收程序
      之規定，於單獨宣告沒收程序準用之」，並未區分單獨宣
      告沒收的相對人是「被告」或「第三人」，基於確保人民
      程序利益的立場，本院認為聲請對被告的犯罪所得單獨宣
      告沒收時，也應準用刑事訴訟法第七編之二關於第三人參
      與沒收程序的規定。
　　②又上述規定並未要求法院應以合議審理方式進行，因此本
      院認為可以獨任審理。
  2.本案非屬於刑法第40條第3項所規定情形：
　　①104年12月30日修正刑法第40條第3項時的立法理由，並沒
      有把「已經判決有罪的被告，漏未在原確定判決宣告沒收
      犯罪所得」的情形列入（立法理由全文如附件）。
　　②檢察官和被告方面，就此情形分別提出不同學者的觀點（
      如前述肯定說和否定說）。以本案而言，被告二人都經過
      追訴、審判，並且都被判處有罪確定，嚴格而言都不是刑
      法第40條第3項所定的「未能追訴犯罪行為人之犯罪」或
      「未能判決有罪」的情形。所以，肯定說認為本案的情形
      ，可以適用（準用）刑法第40條第3項的規定單獨宣告沒
      收，顯然是透過擴張解釋或類推適用。
　　③刑法在第1條開宗明義規定「行為之處罰，以行為時之法律
      有明文規定者為限。拘束人身自由之保安處分，亦同。」
      學理上稱之為「罪刑法定原則」。此一原則最重要的精神
      ，是禁止國家擴張解釋或類推適用，以避免國家藉由上述
      方法不當侵害人民權利，也使人民免於擔心自己隨時可能
      被國家以上述方式追究刑事責任，因為刑事處分是所有國
      家剝奪人民自由權利處分裡，最嚴苛殘酷的。
　　④沒收在法律修正之後，雖然已經不再認為是刑罰的一種（
      從刑），而成為獨立於刑罰和保安處分之外的法律效果。
      然而無可否認，沒收仍然是剝奪人民財產權的法律處分。
      刑法修正之後，沒收的法律效果並沒有比修正之前和緩或
      輕微。因此，即便沒收已經不再是刑罰，對於人民權利的
      剝奪（不利益）效果就算沒有更為嚴苛，至少相同。所以
      本院認為解釋適用刑法關於沒收的規定，也應遵守罪刑法
      定原則，禁止擴張解釋或類推適用。如此，肯定說自然難
      以被接受。
　　⑤本院同意，被告們既然已經判決有罪確定，他們因為犯罪
      所獲得的不法利益理應加以剝奪，並無加以保護的合理原
      因。但刑事法律的擴張解釋或類推適用，是個潘朵拉的盒
      子，一經使用，後患無窮。兩相衡量，適度抑制國家權力
      是比較能確保自由法治的選擇，更何況在有罪判決確定之
      後剝奪被告們的犯罪所得，在單獨宣告沒收的途徑之外，
      仍有其他的選擇，例如聲請補充判決（可參考臺灣高等法
      院105年上訴字第1817號刑事判決）。

四、結論
    基於以上的說明，根據罪刑法定原則的要求，本案並非刑法
    第40條第3項所規定可以單獨宣告沒收的情形，所以檢察官
    的聲請在法律上無從同意，應該依據刑事訴訟法第455條之3
    6第1項前段的規定，以裁定駁回。

中　　華　　民　　國　　110 　年　　6 　　月　　4 　　日
　　　　　　　　　刑事第十一庭  法　官　陳欽賢
以上正本證明與原本無異。
如不服本裁定，應於送達後5日內，向本院提出抗告狀。
　　　　　　　　　　　　　　　　書記官　劉庭君
中　　華　　民　　國　　110 　年　　6 　　月　　24　　日
附件：
104年12月30日修正刑法第40條第3項時之立法理由：「依現行
實務見解，如有犯罪行為人死亡、逃匿等情形，除另行提起民事
訴訟外，不得單獨宣告沒收。惟因沒收已修正為具獨立性之法律
效果，故其宣告，不必然附隨於裁判為之，且犯罪行為人因死亡
、曾經判決確定、刑法第19條等事由受不起訴處分或不受理、免
訴、無罪判決者；或因刑法第19條、疾病不能到庭而停止審判者
及免刑判決者，均可單獨宣告沒收之，爰增訂第3 項規定。另
依逃犯失權法則（Fugitive Disentitlement ），犯罪行為人逃
避刑事訴追而遭通緝時，不論犯罪行為人在國內或國外，法院得
不待其到庭逕為沒收與否之裁判。爰參照德國刑法第73條、第76
條a、日本刑法改正草案第76條、第78條、美國聯邦法典第28篇
第2466條、反貪腐公約第54條第1 項第c款及UNODC 2005年防制
洗錢與資助恐怖行動法範本，於第3項增訂上揭因事實上或法律
上原因未得追訴犯罪行為人之犯罪或判決有罪者，得單獨宣告沒
收之規定」。